【裁判字號】    99,訴,2517
【裁判日期】    991029
【裁判案由】    給付居間報酬等
【裁判全文】
臺灣臺北地方法院民事判決              99年度訴字第2517號
原      告  昇昱不動產股份有限公司
法定代理人  乙○○
訴訟代理人  陳守文律師
被      告  甲○○
訴訟代理人  林重宏律師
被      告  丙○○
訴訟代理人  張仁興律師
上列當事人間給付居間報酬等事件，本院於99年10月7日言詞辯
論終結，判決如下：
    主  文
被告應連帶給付原告新臺幣伍拾貳萬仟元，及自民國99年4月
10日起至清償之日止，按週年利率百分之五計算之利息。
原告其餘之訴駁回。
訴訟費用由被告連帶負擔百分之八十七，餘由原告負擔。
本判決原告勝訴部分，於原告以新臺幣壹拾柒萬伍仟元為被告預
供擔保，得假執行。但被告如於假執行程序實施以前以新臺幣伍
拾貳萬仟元為原告預供擔保，得免為假執行。
原告其餘假執行之聲請駁回。
    事實及理由
壹、程序部分：
一、按「訴狀送達後，原告不得將原訴變更或追加他訴，但擴張
    或減縮應受判決事項之聲明者，不在此限」，民事訴訟法第
    255條第1項第3款定有明文。原告於起訴時原係請求「1.被
    告甲○○應給付原告新臺幣（下同）59萬8000元，並自民國
    99 年4月10日起至清償日止，按週年利率5%計算之利息。2.
    被告丙○○應給付原告59萬8000元，並自99年4月10日起至
    清償日止，按週年利率5%計算之利息。3.前兩項被告中任一
    被告已為給付，就其給付範圍，他被告免給付責任」（見本
    院卷第1頁），嗣於99年7月19日於民事準備書（二）狀擴張
    聲明為「被告應連帶給付原告59萬8000元，並自99年4月10
    日起至清償日止，按週年利率5%計算之利息。」（見本院卷
    第75頁），核屬擴張應受判決事項之聲明，揆諸首揭規定，
    應予准許，合先敘明。
貳、實體事項
一、原告起訴主張：
  (一)被告甲○○於98年11月25日簽訂不動產委託銷售契約書，將
    其所有門牌號碼臺北市○○區○○路一段108號13樓之1建物
    暨該建物所佔基地持分（下稱系爭房地）委託原告仲介出售
    ，委託售價為1680萬元，委託銷售期間自98年11月26日起至
    99 年2月27日止，約定仲介服務報酬為成交價之4%；嗣於99
    年1月1日，依上揭契約書第11條約定，簽署委託銷售契約書
    內容變更附表將上開為委託銷售底價調整為1518萬元，委託
    銷售期間更改為自99年1月1日至同年12月28日止，並特別約
    定就以上價款含4%服務費賣方實拿1460萬元；再於同年1月1
    日簽署原證四買賣定金收據，於該收據第8條約定若買方同
    意以高於1480萬元之價款買受系爭房地，則賣方即被告甲○○則實拿1460萬元，若買方以低於1480萬元為承買價款，則
    賣方實拿1458萬8000元。原於99年1月1日為被告甲○○覓得
    買方即被告丙○○同意以1490萬元買受系爭房地，並與被告
    丙○○簽訂確認書，承諾給付以成交價2％之服務費予原告
    ，被告丙○○又簽立原證三不動產買賣意願書，並經原告斡
    旋後買賣雙方同意以1490萬元為系爭不動產之買賣總價款，
    被告丙○○並交付定金10萬元由原告代理被告甲○○收受，
    原告隨後於收受定金之翌（2）日凌晨1時許即發送簡訊恭賀
    被告就系爭房地成交，嗣原告公司以電話通知買賣雙方簽訂
    不動產買賣契約，卻遭被告丙○○以各種理由拒絕，幾經溝
    通未果，被告丙○○仍置之不理而不願出面簽約，被告丙○○甚且多次前往原告處表示要取回全數定金或請求降低沒收
    定金成數，系爭房地買賣係爰因可歸責於買方之事由而無法
    完成簽約，被告甲○○隨於同月10日至原告處表示沒收買方
    交付之定金10萬元，並依不動產委託銷售契約書第5條第3項
    之約定將沒收定金1/2即5萬元交付予原告公司，並同意額外
    將被告甲○○取得之1/2定金之半數即2萬5000元贈予原告以
    為酬謝原告仲介居間之辛勞。詎原告事後察覺被告為達成於
    避免給付原告仲介服務報酬，並使原告公司喪失仲介服務報
    酬之目的，竟私下於委託銷售期間內即99年1月12日，就系
    爭房地達成合意訂立買賣契約，並於同年1月29日完成移轉
    所有權登記，而被告為避免原告知悉上情，乃由被告丙○○
    表示拒絕出面簽訂買賣契約，再由被告甲○○出面表示沒收
    被告丙○○已交付之定金，其等所為均係被為掩蓋雙方完成
    簽約事宜，被告故意侵害原告依約得向買賣雙方請求仲介服
    務報酬之權利，並蓄意干擾正常房仲交易秩序，顯係共同故
    意以背於善良風俗之方法加損害於他人，爰依民法第184 條
    第1項後段、第185條第2項之規定，應就原告所受損害負連
    帶賠償責任。依上揭不動產委託銷售契約書第7條第2項及原
    證三不動產買賣意願書第5條第1項之約定，原告一經收到買
    方定金，買賣契約視為有效成立，則賣方應於原告通知後5
    日內或依書面所約定日期出面簽訂不動產買賣契約書，原告
    業於99年1月1日代理被告甲○○收受被告丙○○支付之定金
    10 萬元已如前述，從而被告甲○○、丙○○間就系爭房地
    之不動產買賣契約視為有效成立，而被告甲○○、丙○○均
    負有依原告通知之時間出面簽訂不動產買賣契約之義務，被
    告甲○○、丙○○為規避給付原告仲介服務報酬之目的，由
    丙○○偽稱因資金另有規劃而不願出面簽約，致使原告無法
    依原證四買賣定金收據之約定向被告甲○○收取30萬元之服
    務報酬（售價超過1480萬元以上，買方實收1460萬元，原告
    得收取服務報酬30萬元，1490萬－1460萬＝30萬），並喪失
    依確認書之約定向被告丙○○收取以成交價2%計算之服務報
    酬29萬8000元之權利（1490萬×2%＝29萬8000），准此，原
    告所受之損害共計59萬8000元（30萬＋29萬8000＝58萬8000
    ），爰依共同侵權行為法律關係，請求被告連帶賠償58萬80
    00元。
  (二)被告雖抗辯稱原證三不動產買賣意願書係於99年1月1日晚間
    10時20分簽訂，原證四買賣定金收據則係於99年1月1日晚間
    11 時簽訂，原告明知被告丙○○於簽署原證三不動產買賣
    意願書已同意出價1490萬元，竟隱瞞此重要訊息，而與被告
    甲○○簽訂原證四買賣定金收據，約定若買方同意以高於14
    80萬元之價款買受系爭房地，則被告甲○○則實拿1460萬元
    ，若買方以低於1480萬元為承買價款，則被告甲○○實拿14
    58萬8000元，原告顯係為賺高取額服務報酬而向被告甲○○
    隱匿被告丙○○之出價，既並未忠實履行受託人義務，依法
    不得收取服務報酬云云；惟查，被告甲○○於簽署委託銷售
    契約書內容變更附表時，原訂委託銷售價格為1518萬元，被
    告丙○○隨後以總價1480萬元委託原告承買系爭房地，因雙
    方出價極為接近，原告詢問被告甲○○有無意願出售，被告
    甲○○同意將買方實收價格降為1458萬8000元，並要原告自
    行向買方被告丙○○收取服務報酬，因而與原告簽署原證四
    買賣定金收據，為取吉利，故將日期填載為「99年1月1日11
    時PM」，隨後原告再與被告丙○○接洽，被告丙○○同意以
    1490萬元承買系爭房地，並簽署原證三不動產買賣意願書，
    是以原告並無被告所辯稱刻意隱匿銷售訊息之違背委託義務
    行為。被告丙○○另辯稱其於簽署原證三不動產買賣意願書
    前並未經三日審閱期限，是以上揭契約書有關不利於消費者
    之約定，應依消費者保護法第11條之1第1項、第2項之規定
    ，並不構成契約內容第云云，被告丙○○於簽署原證三不動
    產買賣意願書之同時，另有簽署原證八確認書，原證八確認
    書非但與原證三不動產買賣意願書屬同一張A3格式之文件，
    且簽署原證八確認書之目的在於確認買方被告丙○○確實有
    簽署「不動產買賣意願書」、「要約書」，是以原證三不動
    產買賣意願書與原證八確認書係屬同一份契約，被告丙○○
    既已於原證八確認書的審閱期間條款中勾選「業已行使契約
    審閱期權利，並充分了解契約內容。」，其必然亦就「不動
    產買賣意願書」行使審閱期權利，並充分了解契約內容，此
    另觀確認書簽署欄上方有「＊買方已經詳細閱讀上述：一內
    政部公告注意事項二選擇注意事項三買方服務費給付及其他
    約定事項，並充分了解無誤後同意簽認如下」等字句益明，
    本件原告既未限制被告丙○○必須於何時簽名，何時將契約
    書交回，則被告丙○○自不得以未審閱該條款進而主張該條
    款內容對其不生效力。再查，內政部所公布不動產委託銷售
    契約書範本第11條第1項第3款的規定，並非屬於定型化契約
    應記載或不得記載事項的內容，縱然兩造之間的契約沒有上
    開的約定，被告亦不得援引上開不動產委託銷售契約書範本
    第11條第1項第3款的規定作為兩造之間契約的內容，況且本
    件並不符合內政部所公布不動產委託銷售契約書範本第11條
    第1項第3款規定之情形，蓋上揭規定是基於市場公平競爭的
    原則，多家房仲業者均可以為達成特定房屋的銷售而進行仲
    介，並取得仲介報酬，然查，被告卻在原告完成仲介任務之
    後，為規避支付約定仲介報酬，刻意拒絕出面簽約，顯然與
    上開規定的情形不同，是以被告確有共同故意以背於善良風
    俗之方法加損害於原告，依法應負連帶損害賠償責任。
  (三)為此聲明：
    1.被告應連帶給付原告59萬8000元，並自99年4月10日起至
      清償日止，按週年利率5%計算之利息。
    2.願供擔保，請准宣告假執行。
二、被告甲○○則抗辯略以：
  (一)本件實際交易過程如下，本件原告為牟取差價利易，刻意隱
    瞞買賣雙方實際委託購買及委託銷售之價格，所為請求全無
    理由。被告甲○○所有系爭房地自98年10月30日起陸續委託
    訴外人永慶房屋仲介股份有限公司（下稱永慶房屋公司）、
    信義仲介公司、住商仲介公司及原告等多家共同銷售。緣99
    年1月1日下午5時許被告甲○○因眩暈至臺北市立聯合醫院
    中興院區急診，至翌日即1月2日清晨6時40分始離院，原告
    所屬人員乙○○於99年1月1日晚間10時許急電告知被告甲○○表示有一買方已付斡旋金10萬元委由其洽談價格，被告甲○○委婉向其表示正在急診中不方便，唯乙○○仍堅持見面
    ，隨即趕至中興醫院急診室向被告甲○○表示先前委託銷售
    金額1518萬元過高，要被告甲○○再降低價格（原告方面未
    告知買方身份姓名及當時已出價1490萬元之事實），以便原
    告再向買方議價，被告甲○○在乙○○之慫恿下，同意將委
    託銷售總價再降為1458萬8000元（倘原告當時據實告知買方
    於當日晚間10時20分已出價1490萬元之事實，被告甲○○當
    無可能降低委託銷售價格），並原證四買賣定金收據買賣總
    價款欄記載「1458萬8000元整」，並由乙○○在該收據第8
    條第2點中，手寫記載：「若爭取超過1480萬元以上(按當時
    原告已知超過為1490萬元)，則賣方實收1460萬元正」，，
    乙○○隨即離開中興院區，是以原告明知被告丙○○於簽署
    原證三不動產買賣意願書時已同意出價1490萬元，竟隱瞞此
    重要訊息，而與被告甲○○簽訂原證四買賣定金收據，約定
    若買方同意以高於1480萬元之價款買受系爭房地，則被告甲○○則實拿1460萬元，若買方以低於1480萬元為承買價款，
    則被告甲○○實拿1458萬8000元，原告顯係為牟取差價利易
    ，刻意隱瞞買賣雙方實際委託購買及委託銷售之價格，已然
    未忠實履行受託義務，是以原告非但未依債之本旨履行受託
    委託義務，且違反不動產經紀業管理條例第19條「經紀業或
    經紀人員不得收取差價或其他報酬」規定，依民法第571 條
    等規定已喪失報酬請求權，不得向原告請求報酬及權利。且
    按內政部所公布不動產委託銷售契約書範本第11條第1項第3
    款的規定，如果經過其他不動產經紀業仲介成交者，不視為
    受託人已完成仲介之義務，委託人沒有支付報酬的義務，而
    上揭不動產委託銷售契約書第5條第4項並沒有上開約定，依
    照消費者保護法之規定，上開不動產委託銷售契約書範本有
    利於消費者之規定，應該視為兩造之間契約的約定，所以不
    動產委託銷售契約書範本第11條第1項第3款的規定於本件亦
    有適用，系爭房地銷售是由其他仲介業者仲介成功，所以被
    告甲○○並沒有支付仲介報酬的義務。退萬步言，縱認被告
    甲○○應為給付原告服務報酬，然上揭不動產委託銷售契約
    書第5條第4項之規定應屬違約金約定之性質，該條違約金之
    約定過高，請法院依民法第252條之規定予以酌減。
  (二)為此聲明：
    1.原告之訴及假執行之聲請均駁回。
    2.如受不利判決，願供擔保請准宣告免假執行。
三、被告丙○○則抗辯略以：
  (一)被告丙○○前因欲尋覓房屋，在99年1月1日下午與配偶張火
    燦曾由原告帶看系爭房地，因尚覺適合，委請原告以1480萬
    元前往洽商，並當場簽立由其所提出之原證三不動產買賣意
    願書，原告並請被告提出斡旋金10萬元，當時原告告知被告
    丙○○此僅為形式，且若不願承買可隨時撤回，撤回時斡旋
    金即可退回。被告丙○○先前並未曾有委託仲介公司買屋賣
    屋之實際經驗，當時亦相信原告人員乙○○之專業，遂依其
    指示當場在原告所提供之原證三不動產買賣意願書上簽名，
    並交付10萬元，當晚（1日）晚間20時左右，永慶房屋公司
    營業員蔡定璋來電欲介紹另棟房屋，被告則告知業已與原告
    公司簽約並交付斡旋金，經其詢問下並告知標的物為系爭房
    地，當晚（1日）22時左右，原告來電希與被告當面洽商，
    嗣其店長乙○○至被告丙○○家中，表示被告丙○○出價過
    低，賣方不能接受，請被告丙○○價格提高更改為1490萬元
    ，被告信賴其言，遂在當（1）日晚間22時20分同意簽立委
    託洽商買受價為1490萬元之原證三不動產買賣意願書並應其
    當場簽立原證八確認書，當時時間已晚，被告亦並未審閱該
    條款等內容，當晚被告嗣即就寢，被告亦未知悉原告有所謂
    寄發簡訊稱賣方同意該價格乙事，隔日（2）日一早，永慶
    房屋公司營業員蔡定璋又來電表示經其調查，係爭房屋並非
    「專任委託銷售」，而係「一般委託」，該公司亦可仲介係
    爭房屋，並承諾給予被告丙○○仲介報酬之優惠，永慶房屋
    公司蔡定璋並再三向被告保證，雖被告與原告間有簽約及交
    付斡旋金，但並不會有何爭議或問題，蓋因被告丙○○前曾
    在永慶房屋之網頁上發現確有刊登此一房屋標的，遂亦不疑
    有他，相信其所述，認為永慶房屋亦得仲介係爭房屋，由永
    慶房屋公司仲介被告甲○○、丙○○在當日（2日）下午15
    時，在臺北市○○路圓環附近之永慶房屋簽訂買賣契約，其
    買賣價金為1488萬元（形式上減少2萬元，並取其諧音吉利
    之意），當日賣方係由被告甲○○本人到場，被告丙○○遂
    相信其確實並未與原告間達成合意，永慶房屋公司南門店之
    店長張安萱並建議本件買賣契約由被告之配偶張火燦出名與
    被告甲○○簽訂，另告知被告丙○○得向原告爭取取回部份
    之斡旋金，避免全遭沒收，被告丙○○及張火燦在1月4日前
    往原告處協調取回部份斡旋金，但原告表示該斡旋金10萬元
    須為沒收充為賠償，堅不退還。但因被告丙○○親自與被告
    甲○○見面且簽約，當時均未認為被告甲○○與原告間，是
    否有何已達成合意之何種協議，嗣後系爭房地之過戶等，即
    交由永慶房屋續為辦理並為不動產之移轉登記，被告丙○○
    係基信賴對於上情均為知悉之永慶房屋之專業意見（並非私
    下成交系爭不動產）、且由賣方被告甲○○本人在1月2日即
    親自出面簽約且告知並未與原告達成買賣條件，始為簽定本
    件買賣契約，被告丙○○並無原告所稱之「故意以背於善良
    風俗之方法，加損害於原告，原告依據民法第184條第1項後
    段主張被告應負連帶損害賠償責任，顯無理由。
  (二)再者，由原證三不動產買賣意願書係於99年1月1日晚間10時
    20分簽署、原證四買賣定金收據則係於99年1月1日晚間11時
    簽訂可知，原告明知被告丙○○於簽署原證三不動產買賣意
    願書時已同意出價1490萬元，竟隱瞞此重要訊息，而與被告
    甲○○簽訂原證四買賣定金收據，約定若買方同意以高於14
    80萬元之價款買受系爭房地，則被告甲○○則實拿1460萬元
    ，若買方以低於1480萬元為承買價款，則被告甲○○實拿14
    58萬8000元，原告顯係為牟取差價利易，刻意隱瞞買賣雙方
    實際委託購買及委託銷售之價格，原告所為明顯違反法律之
    規定及誠實信用之方法，且未忠實履行受託義務，確已違背
    誠實信用及委託意旨，其所提出之給付不合委任債之本旨，
    應不生給付提出之效力，原告既未提出合於債之本旨給付，
    被告丙○○即無給付報酬之義務，從而原告自不得主張被告
    侵害其依約取得服務報酬之權利。況且，被告丙○○所簽署
    之原證三不動產買賣意願書及原證八確認書均係定型化契約
    條款，依不動產委託銷售定型化契約應記載及不得記載事項
    所規定應記載事項之規定，該定型化契約審閱期間不得少於
    3 日，原告所簽署原證八確認書其上亦記載：「本契約書審
    閱期間為3日以上，委託人於簽定『不動產買賣意願書』或
    『要約書』時，以下請勾選：…業已行使契約審閱期權利，
    並充分瞭解契約內容」等語，然原證三不動產買賣意願書及
    原證八確認書均係於99年1月1日晚間22時20分由原告店長乙○○攜至被告住處，當場簽定，並無交付審閱，明顯違反上
    揭審閱期間之規定，從而，被告丙○○得主張該不利於消費
    者之條款，不構成定型化契約內容。再者，按照內政部所公
    布不動產委託銷售契約書範本第11條第1項第3款的規定，如
    果經過其他不動產經紀業仲介成交者，不視為受託人已完成
    仲介之義務，委託人沒有支付報酬的義務，而上揭原證八確
    認書第5條第2項並沒有上開約定，依照消費者保護法之規定
    ，上開不動產委託銷售契約書範本有利於消費者之規定，應
    該視為兩造之間契約的約定，所以不動產委託銷售契約書範
    本第11條第1項第3款的規定於本件亦有適用，系爭房地銷售
    是由其他仲介業者仲介成功，被告丙○○並沒有支付仲介報
    酬的義務，且依據上開的契約範本的規定也可以證明被告丙○○並沒有故意以背於善良風俗之方式加損害於他人，因為
    依照內政部公布的契約範本，本來就可以交給其他仲介業者
    成交。
 (三)為此聲明：
    1.原告之訴及假執行之聲請均駁回。
    2.如受不利判決，願供擔保請准宣告免假執行。
四、被告甲○○於98年11月25日簽訂不動產委託銷售契約書，委
    託原告於98年11月26日至99年2月27日期間，以1680萬元之
    價格出售被告甲○○所有系爭房地，原告之服務報酬以給付
    成交價4％計算；被告甲○○又於99年1月1日與原告簽訂「
    委託銷售契約書內容變更附表」，更改委託銷售期間為99年
    1月1日至99年12月28日、委託銷售總價為1518萬元，並約定
    以上價款含4％服務費，賣方實拿1460萬元整；被告甲○○
    另於99年1月1日與原告簽訂原證四買賣定金收據，同意以總
    價1458萬8000元出售系爭房地，並約定服務費由原告自行向
    買方爭取，最高不得超過4％，若超過4％，以上部分全歸賣
    方所得，若爭取超過1480萬元以上，則賣方實收1460萬元，
    銀行履保費由賣方支付3/10000。被告丙○○於99年1月1日
    下午10時20分簽訂原證三不動產買賣意願書、原證八確認書
    ，委託原告以總價1490萬元承購系爭房地，並交付現金10萬
    元予原告作為斡旋金。被告丙○○所交付10萬元斡旋金，之
    後遭沒收，並由被告甲○○簽立「收受沒定確認書」將10萬
    元其中的7萬5000元交由原告收受，其餘2萬5000元則歸被告
    甲○○所有。被告甲○○於98年11月13日簽訂委託銷售契約
    書，委託永慶房屋於98年11月13日至99年2月14日以1680 萬
    元銷售系爭房地，被告甲○○於99年1月2日與張火燦簽訂不
    動產買賣契約書，以總價1488萬出售系爭房地予張火燦，被
    告丙○○擔任上揭賣賣契約之連帶保證人暨登記名義人，而
    被告丙○○與張火燦係夫妻關係，系爭房地之所有權後於99
    年1月29日以買賣為由移轉登記予被告丙○○等情，有不動
    產委託銷售契約書（見本院卷第11至14頁）、委託銷售契約
    書內容變更附表（見本院卷第15頁）、原證三不動產買賣意
    願書（見本院卷第16頁）、原證四買賣定金收據（見本院卷
    第17頁）、沒收沒定確認書（見本院卷第20、21頁）、臺北
    市土地登記第一類謄本（見本院卷第22至25頁）、原證八確
    認書（見本院卷第26頁）、委託銷售契約書（見本院卷第34
    、35頁）及不動產買賣契約書（見本院卷第48至54頁）等資
    料附卷足憑，復為兩造所不爭執（見本院卷第73頁反面、第
    74頁），堪信為真實。
五、本件原告起訴主張被告明知系爭房地之買賣由原告以總價14
    58萬8000元仲介成交，渠等依約應於5日內至原告處簽訂不
    動產買賣契約書，竟為達成於避免給付原告仲介服務報酬，
    並使原告公司喪失仲介服務報酬之目的，由被告丙○○藉詞
    拒絕簽約，再由被告2人私下就系爭房地進行買賣，顯係故
    意以背於善良風俗之方法加損害於他人，致使原告無法收取
    得向被告甲○○、丙○○收取30萬元、29萬8000元之服務報
    酬，爰依共同侵權行為法律關係，請求被告連帶賠償上揭金
    額等情，為被告所否認，並以上詞抗辯，是本件之爭點厥為
    ：被告有無原告所稱共同故意以背於善良風俗之方法加損害
    於他人之行為？原告爰依共同侵權行為法律關係請求被告連
    帶賠償59萬8000元，是否有據？茲分述如下：
  (一)按「民法第一百八十四條第一項前段規定，以權利之侵害為
    侵權行為要件之一，故有謂非侵害既存法律體系所明認之權
    利，不構成侵權行為。惟同法條後段明定，故意以背於善良
    風俗之方法加害於他人者，亦同。則侵權行為係指違法以及
    不當加損害於他人之行為而言，至於侵害係何權利，要非所
    問。而所謂違法及不當，不僅限於侵害法律明定之權利，即
    違反保護個人法益之規定，或廣泛悖反規律社會生活之根本
    原理的公序良俗，亦同」，有最高法院82年度台上字第669
    號判決可資參照。再按「媒介居間人固以契約因其媒介而成
    立時為限，始得請求報酬，但委託人為避免報酬之支付，故
    意拒絕訂立該媒介就緒之契約，而再由自己與相對人訂立同
    一內容之契約者，依誠實信用原則，仍應支付報酬。又委託
    人雖得隨時終止居間契約，然契約之終止，究不應以使居間
    人喪失報酬請求權為目的而為之，否則仍應支付報酬」，亦
    有最高法院58年度台上字第2929號判決足參。
  (二)經查，被告甲○○於98年11月25日簽訂「不動產委託銷售契
    約書」，委託原告於98年11月26日至99年2月27日期間，以
    1680萬元之價格出售被告甲○○所有系爭房地，原告之服務
    報酬以給付成交價4％計算，被告甲○○又於99年1月1日與
    原告簽訂「委託銷售契約書內容變更附表」，更改委託銷售
    期間為99年1月1日至99年12月28日、委託銷售總價為1518萬
    元，並約定以上價款含4％服務費，賣方實拿1460萬元整；
    被告甲○○另於99年1月1日與原告簽訂原證四買賣定金收據
    ，同意以總價1458萬8000元出售系爭房地，並約定服務費由
    原告自行向買方爭取，最高不得超過4％，若超過4％，以上
    部分全歸賣方所得，若爭取超過1480萬元以上，則賣方實收
    1460萬元，銀行履保費由賣方支付3/10000，被告丙○○則
    於99年1月1日下午10時20分簽訂原證三不動產買賣意願書、
    原證八確認書，委託原告以總價1490萬元承購系爭房地，並
    交付現金10萬元予原告作為斡旋金等情，為兩造所不爭執，
    已如前述，且查，原證三不動產買賣意願書賣方簽章欄「甲○○」之簽名確係被告甲○○所簽字簽署，此為被告所不爭
    執（見本院卷第95頁），觀諸該賣方簽章欄之「賣方已知悉
    上述約定同意出售，並已收受買方之定金」選項並經勾選可
    知（見本院卷第16頁），被告甲○○確實同意以總價1490萬
    元出售系爭房地予被告丙○○，同意收受被告丙○○委託原
    告代理交付之斡旋金10萬元並將10萬元轉為兩造買賣系爭房
    地之定金，且查，原告確有於99年1月2日上午12時38分29秒
    傳送「賀成交，台端委託本公司銷售房屋（合約編號：0000
    000）現現業已成交，買賣雙方擇期簽約，特此通知臺灣房
    屋中正特許加盟店敬傳」之簡訊至被告甲○○留存之門號「
    0000000000」行動電話（見本院卷第13、18頁）、於99年1
    月2日上午12時43分51秒傳送「賀成交，台端委託本公司銷
    售房屋（合約編號：0000000）業經賣方簽字同意，買賣雙
    方擇期簽約，特此通知臺灣房屋中正特許加盟店敬傳」之簡
    訊至被告丙○○留存之門號「0000000000」行動電話（見本
    院卷第19、26頁），有各該簡訊留存照片（見本院卷第18、
    19頁）及中華電信簡訊發送紀錄查詢單（見本院卷第86頁）
    附卷足憑，堪認被告甲○○、丙○○均已知悉系爭房地業經
    原告仲介由兩造以總價1490萬元成交，被告抗辯渠等不知系
    爭房地業由原告仲介以總價1490萬元成交等云，顯非事實，
    不足採信。
  (三)又查，被告甲○○、丙○○既均知悉系爭房地業經原告仲介
    由兩造以總價1490萬元成交，則被告甲○○依不動產委託銷
    售契約書第7條第2項之「若買方同意本契約之出售條件及出
    價已達委託價格，甲方（即被告甲○○）授權乙方（即原告
    ）無須再行通知即得全權代理收受定金、通知買方成交、並
    代為保管定金，乙方一經收到買方定金，買賣契約視為有效
    成立，甲方應於乙方通知後五日內或依書面約定日期出面簽
    訂不動產買賣契約書…」約定（見本院卷第12頁）、被告丙○○依原證三不動產買賣意願書第4條第1項之「自簽訂本意
    願書至97年1月10日24時止為斡旋有效期間，於此期間若賣
    方接受買方之承買價及本意願書之條款時，買方同意買賣契
    約即已成立生效，受託人得全權代理買方將斡旋金視同定金
    交予賣方，此據即自動視為定金收據，買方絕無異議，買方
    與賣方應於轉定之日起五日內至受託人處所簽訂不動產買賣
    契約書…」約定（見本院卷第16頁），即負有依約出面簽訂
    不動產賣賣契約並給付約定服務報酬予原告之義務。詎被告
    甲○○、丙○○嗣後竟未依約簽訂不動產賣賣契約，卻由被
    告甲○○於99年1月2日經永慶房屋公司仲介與被告丙○○之
    配偶張火燦簽訂不動產買賣契約書，以總價1488萬出售系爭
    房地予張火燦，並由被告丙○○擔任上揭賣賣契約之連帶保
    證人暨登記名義人，系爭房地之所有權後於99年1月29日以
    買賣為由移轉登記予被告丙○○等情，已如前述，綜上情研
    判，被告甲○○、丙○○顯係為避免報酬之支付，故意拒絕
    簽訂原告已仲介成交之不動產買賣契約，後假借被告丙○○
    配偶張火燦之名義、並由被告丙○○擔任連帶保證人與被告
    甲○○簽訂不動產買賣契約書，再將系爭房地移轉登記予被
    告丙○○，其等所為顯然違背誠實信用原則且有害於房地產
    仲介之正常交易次序，核屬故意以背於善良風俗之方法加損
    害於他人，是以原告依民法第184條第1項後段、第185條第1
    項之規定，主張被告就其所受損害應負連帶賠償責任，應屬
    有據。
  (四)被告雖抗辯稱原證三不動產買賣意願書係於99年1月1日晚間
    10時20分簽訂，原證四買賣定金收據則係於99年1月1日晚間
    11時簽訂，原告明知被告丙○○於簽署原證三不動產買賣意
    願書已同意出價1490萬元，為圖收取高額仲介服務報酬，竟
    刻意隱瞞此重要訊息，而與被告甲○○簽訂原證四買賣定金
    收據，約定若買方同意以高於1480萬元之價款買受系爭房地
    ，則被告甲○○則實拿1460萬元，若買方以低於1480萬元為
    承買價款，則被告甲○○實拿1458萬8000元，原告顯未忠實
    履行受託人義務，依法不得收取服務報酬云云。惟查，被告
    甲○○於簽署委託銷售契約書內容變更附表時，原訂委託銷
    售價格為1518萬元，被告甲○○實收價格為1460萬元，被告
    丙○○隨後以總價1480萬元委託原告承買系爭房地，扣除原
    告依約收取成交價4％之服務報酬，被告甲○○實收價格為
    1450萬4000元，未達約定實收價格1460萬元，然因雙方出價
    極為接近，原告詢問被告甲○○有無意願再議價出售，被告
    甲○○同意將買方實收價格降為1458萬8000元，並要原告自
    行向買方被告丙○○收取服務報酬，因與原告簽署原證四買
    賣定金收據，為取吉利，故將日期填載為「99年1月1日11時
    PM 」，隨後原告再與被告丙○○接洽，被告丙○○同意以
    1490 萬元承買系爭房地，並簽署原證三不動產買賣意願書
    等情，業據證人乙○○於本院99年7月29日言詞辯論程序中
    證述屬實（見本院卷第93、94頁），並有被告丙○○所簽署
    總價為1480萬元之不動產買賣意願書、確認書暨要約書附卷
    足憑（見本院卷第133至135頁），且查，被告丙○○所出具
    原證三不動產買賣意願書業經被告甲○○簽名確認，此為被
    告甲○○所自承（見本院卷第59頁），倘原證三不動產買賣
    意願書果係早於原證四買賣定金收據經兩造簽署，則被告甲○○於簽署原證四買賣定金收據即已知悉被告丙○○之承買
    價為1490萬元，應可輕易推算出扣減4％約定服務報酬後被
    告甲○○之實拿價格為1430萬4000元，焉有必要再與原告協
    議「以總價1458萬8000元出售系爭房地，並約定服務費由原
    告自行向買方爭取，最高不得超過4％，若超過4％，以上部
    分全歸賣方所得，若爭取超過1480萬元以上，則賣方實收
    1460 萬元，銀行履保費由賣方支付3/10000」等情，並由原
    告人員乙○○以手寫方式額外加註於原證四買賣定金收據上
    ？堪認原告主張原證四買賣定金收據係簽署於原證三不動產
    買賣意願書之前，僅係為取吉利，而將原證四買賣定金收據
    之簽約時間記載為「99年1月1日晚間11時」等情，應可採信
    ，是以本件原告並無被告所稱為收取高額仲介服務報酬而刻
    意隱匿買方出價之違約行為，從而被告以此辯稱原告違約本
    不得收取服務報酬，其等所為並無侵害原告收取服務報酬之
    權利等云，要難採信。
  (五)被告另抗辯依照內政部所公布不動產委託銷售契約書範本第
    11條第1項第3款的規定，倘經其他不動產經紀業仲介成交者
    ，不視為受託人已完成仲介之義務，委託人沒有支付報酬的
    義務，而不動產委託銷售契約書第5條第4項、原證八確認書
    第5條第2項並沒有上開約定，依照消費者保護法之規定，上
    開不動產委託銷售契約書範本有利於消費者之規定，應該視
    為兩造之間契約的約定，所以不動產委託銷售契約書範本第
    11條第1項第3款的規定於本件亦有適用，系爭房地銷售是由
    其他仲介業者仲介成功，被告並無支付仲介服務報酬之義務
    云云。然按「中央主管機關得選擇特定行業，公告規定其定
    型化契約應記載或不得記載之事項。違反前項公告之定型化
    契約，其定型化契約條款無效。該定型化契約之效力，依前
    條規定定之」，消費者保護法第17條第1項、第2項定有明文
    ，是以上揭規定之適用應以內政部所公告之不動產委託銷售
    定型化契約應記載事項及不得記載為限，尚難及於不動產委
    託銷售契約範本，況本件係被告甲○○、丙○○明知系爭房
    地已由原告仲介以1490萬元成交，為避免報酬之支付，故意
    拒絕簽訂不動產買賣契約，經由其他仲介業者仲介簽訂不動
    產買賣契約，核屬故意以背於善良風俗之方法損害原告依約
    收取仲介服務報酬之權利，要與基於自由交易市場公平競爭
    原則，而由其他房仲業者自行仲介成交之情形有別，是被告
    所為上揭抗辯，並無理由。
  (六)被告丙○○另抗辯其所簽署之原證三不動產買賣意願書及原
    證八確認書均係定型化契約條款，依不動產委託銷售定型化
    契約應記載及不得記載事項所規定應記載事項之規定，該定
    型化契約審閱期間不得少於3日，上揭文件均係於99年1月1
    日晚間22時20分由原告店長乙○○攜至被告住處當場簽定，
    並無交付審閱，明顯違反上揭審閱期間之規定，從而，被告
    丙○○得否依消費者保護法第17條之1第2款之規定，主張原
    證三不動產買賣意願書第4條第1項、原證八確認書第5條第1
    項、第2項之不利於消費者條款，不構成定型化契約內容等
    云。經查
    1.原證三不動產買賣意願書、原證八確認書及要約書屬同一
      張A3格式之文件，此有原告所提上揭文件原本附卷足憑（
      存放於本院卷證物袋內），且被告丙○○簽署原證八確認
      書之目的在於確認買方被告丙○○確有簽署「不動產買賣
      意願書」及「要約書」之文件，是認原證三不動產買賣意
      願書與原證八確認書確屬同一份定型化契約，合先敘明；
      按內政部所公告之不動產委託銷售定型化契約應記載事項
      規定不動產委託銷售契約審閱期間不得少於3日（見本院
      卷第139 頁），而原告與於被告丙○○於原證八確認書於
      約定「本契約書審閱期間為三日以上」（見本院卷第137
      頁），准此，原證八確認書所約定契約審閱期間核與內政
      部所公告之不動產委託銷售定型化契約應記載事項規定不
      動產委託銷售契約審閱期間不得少於3日之規定相符，應
      屬有效，且因原證八確認書與原證三不動產買賣意願書係
      屬同一份定型化契約，則上揭「審閱期日為3日以上」之
      約定效力亦及於原證三不動產買賣意願書。
    2.再按「審閱期間條款之目的在給予消費者充分瞭解契約內
      容之機會，並規範企業經營者不得在未給予消費者審閱契
      約內容之機會前，限制消費者簽訂契約之時間，以避免消
      費者於匆忙間不及瞭解其依契約所得主張之權利及應負擔
      之義務，致訂立顯失公平之契約而受有損害，故只須消費
      者於簽約前已充分瞭解該契約之權利義務關係，或有可認
      其能認識契約權利義務關係之合理審閱期間，即不得引用
      上開規定而主張契約無效。是以，企業經營者如未限制消
      費者必須於何時簽名，何時將契約書交回，應認企業經營
      者已留予消費者合理之契約審閱期間，即便消費者未看清
      該契約之內容，即於契約書上簽名並交回契約書，然消費
      者非不得於簽名前就契約書之內容，詳加閱讀。其不為此
      之圖，卻於完全瞭解契約內容前即於契約書上簽名，係對
      自身權利之拋棄，尚非法所不許，亦不影響其簽名之效力
      」，此有最高法院98年審簡抗字42號判決可參。被告丙○○雖抗辯其所簽署之原證三不動產買賣意願書及原證八確
      認書於99年1月1日晚間22時20分由原告店長乙○○攜至被
      告住處當場簽定云云，惟查，原告人員乙○○將上揭文件
      攜至被告丙○○住處時並未限制原告必須於何時簽名，何
      時將契約書交回，被告丙○○既於原證八確認書上勾選「
      業已行使契約審閱期間，並充分瞭解契約內容」之選項，
      並於原證三不動產買賣意願書、原證八確認書之賣方簽章
      欄內簽名確認後交還予原告人員乙○○，即表示其已充分
      理解上揭契約之權利義務內容，並簽名以示同意，即便被
      告丙○○未看清該契約之內容即於其上簽名並交回契約書
      ，亦屬對自身權利之拋棄，不影響其簽名之效力，是以被
      告所為上揭抗辯，亦不足採信。
  (七)本件被告甲○○、丙○○明知系爭房地已由原告仲介以1490
    萬元成交，為避免報酬之支付，故意拒絕簽訂不動產買賣契
    約，經由其他仲介業者仲介簽訂不動產買賣契約，顯係共同
    故意以背於善良風俗之方法損害原告依約收取仲介服務報酬
    之權利，從而，原告自得依民法第184條第1項後段第185條
    第1項之規定，主張被告就其所受損害應負連帶賠償責任。
    再查，系爭房地係經原告仲介被告以1490萬元成交，而被告
    甲○○於99年1月1日與原告簽訂原證四買賣定金收據，同意
    以總價1458萬8000元出售系爭房地，並約定服務費由原告自
    行向買方爭取，最高不得超過4％，若超過4％，以上部分全
    歸賣方所得，若爭取超過1480萬元以上，則賣方實收1460萬
    元，銀行履保費由賣方支付3/10000（見本院卷第17頁），
    被告丙○○則於確認書第5條第1項承諾給付成交價2％服務
    報酬予原告（見本院卷第26頁），是以本件原告原得向被告
    甲○○收取之仲介服務報酬為30萬元（1490萬－1460萬＝30
    萬）、得向被告丙○○收取之仲介服務報酬為29萬8000元（
    1490萬×2％＝29萬8000），均因被告故意違約而無法取得
    ，然被告甲○○先前已將7萬5000元定金交由原告收受，是
    以本件原告所受損害應為52萬3000元（59萬8000－7萬5000
    ＝52萬3000），則原告請求被告負連帶損害賠償責任應以52
    萬元3000元為限，逾此數額，則難准許。至被告甲○○請求
    本院依民法第252條之規定予以酌減賠償金額，然按「約定
    之違約金額過高者，法院得減至相當之數額」，民法第252
    條定有明文，是以該條之適用僅限於約定違約金過高之情形
    ，惟原告係依民法第184條第1項後段、第185條第1項之共同
    侵權行為法律關係為請求，並非以違約金約定條款為請求權
    基礎，是被告甲○○所為主張，於法未合，無從准許。
六、綜上所述，原告依共同侵權行為法律關係請求被告應連帶給
    付原告52萬3000元，並自99年4月10日起至清償日止，按週
    年利率5%計算之利息，為有理由，應予准許。逾此數額，則
    無理由，應予駁回。
七、兩造均陳明願供擔保，以代釋明，聲請宣告假執行或免為假
    執行，經核原告勝訴部分，均與法律規定相符，爰分別酌定
    相當之擔保金額予以准許；至原告敗訴部分，其假執行之聲
    請，因訴之駁回而失所附麗，不應准許。
八、至兩造其餘之攻擊防禦方法及證據資料，經本院斟酌後，認
    為均不足以影響本判決之結果，自無一一詳予論述之必要，
    附此敘明。
九、據上論結，原告之訴為一部有理由，一部無理由，依民事訴
    訟法第79條、第390條第2項、第392條，判決如主文。
中    華    民    國    99    年    10    月    29    日
                  民事第六庭    法  官  李家慧
以上正本係照原本作成。
如對本判決上訴，須於判決送達後20日內向本院提出上訴狀。如
委任律師提起上訴者，應一併繳納上訴審裁判費。
中    華    民    國    99    年    10    月    29    日
                                書記官  康翠真

司法院資訊處製作；財團法人民間司法改革基金會備份。
